【裁判字號】    98,事聲,58
【裁判日期】    981214
【裁判案由】    聲明異議(消債)
【裁判全文】
臺灣宜蘭地方法院民事裁定              98年度事聲字第58號
聲  明  人  萬泰商業銀行股份有限公司
即  債權人
法定代理人  乙○○
相  對  人  甲○○
即  債務人
                        樓之1.
上列異議人與債務人甲○○間消費者債務清理事件，異議人對本
院98年度司執消債更字第21號司法事務官所為更生方案認可之裁
定提出異議，本院裁定如下：
    主  文
異議駁回。
    理  由
一、本件異議意旨略以：債務人於97年7月間向債權人申請前置
    協商機制時，債權人先後提供三種還款方案予債務人，其中
    最後一次提供二階段方案，第一階段採零利率，月付5,000
    元，第二階段待期滿後再議，惟債務人表示還款期限過長無
    法接受該方案，至協商未能成立，現債務人所提更生方案，
    其每月還款金額亦為5,000元，清償期間為8年96期，顯然債
    務人未有誠信原則，而導致前置協商機制未能順遂，最終意
    欲藉此取得最大債權金融機構核發協商不成立證明，並藉由
    聲請更生程序得減免108萬8,468元之債務，已顯具有相當之
    道德風險無疑，此對債權人之權益及其他負有債務仍正常繳
    款之債務人均有失公允。已違反消債條例第63條第1項第3款
    違背公共秩序及善良風俗之情事，並有同條第4款之不正當
    方法始更生方案可決，法院不應認可更生方案。債務人於聲
    請前置協商時，已有敘明其配偶每月支付10,000~12,000元
    供債務人子女教育扶養費用，則債務人每月收入應有26,000
    元，倘依內政部公佈之最低生活標準，其中包括房屋水電費
    、家居管理費、交通通訊費、娛樂及雜項等支出仍共享共用
    ，自應無須每一口人均列計，自認每一戶家庭之消費支出，
    除家長外之家屬部分，應毋須每一口人均列計，則應以親屬
    扶養每人免稅額82,000元及每月為6,833元方屬合理，則債
    務人生活支出及扶養費係16,662元(9,829+6,833=16,662)，
    是債務人應尚餘9,388元(26,000-16,662=9.338)，非債務人
    所陳僅剩5,000元，況子女教育費應已受正常教育即義務教
    育所需者為限，倘債務人係因其子女支出非義務教育或高額
    補習費或預留日後求學費用，至減損更生程序中清償債權人
    數額，實難為公允。為此特於法定期間內具狀向鈞院提出異
    議，爰請鈞院重為裁定，以維權益等語。
二、按消費者債務清理條例之制定，乃為使負債務之消費者得依
    本條例所定程序清理其債務，以調整其與債權人及其他利害
    關係人之權利義務關係，保障債權人之公平受償，謀求消費
    者經濟生活之更生，進而健全社會經濟之發展，消費者債務
    清理條例第1條訂有明文。次按「債務人有薪資、執行業務
    所得或其他固定收入，法院認更生方案之條件公允者，得不
    經債權人會議可決，逕依債務人之聲請或依職權以裁定認可
    更生方案。有下列情形之一者，法院不得為前項之認可：一
    債務人於七年內曾依破產法或本條例規定受免責。二有前條
    第一項各款情形之一。三無擔保及無優先權債權受償總額，
    顯低於法院裁定開始更生程式時，依清算程式所得受償之總
    額。四無擔保及無優先權債權受償總額，低於債務人聲請更
    生前二年間，可處分所得扣除自己及依法應受其扶養者所必
    要生活費用之數額。」、「有下列情形之一者，法院應不認
    可更生方案：…二更生程式違背法律規定而不能補正。三更
    生方案違反法律強制或禁止規定，或有背於公共秩序、善良
    風俗。…八更生方案無履行可能。九債務人有虛報債務、隱
    匿財產，或對於債權人中之一人或數人允許額外利益，情節
    重大。」，消費者債務清理條例第64條第1項及第2項、第63
    條第1項分別定有明文。
三、經查：
（一）本件債務人甲○○以其有不能清償債務之情事，向本院聲
      請更生，經本院於98年7月3日以98年度消債更字第12號裁
      定「債務人甲○○自中華民國98年7月6日十六時起開始更
      生程序。命司法事務官進行本件更生程序。」嗣司法事務
      官依據消費者債務清理條例第64條第1項規定，審酌債務
      人每月薪資新臺幣(下同)16,000元，亦有其任職新太平洋
      釣場之在職證明書在卷足憑，扣除每月必要生活費用：膳
      食費每月4,000元(每天約135元)；交通費用500元；扶養
      費用2,000元；教育費2,500元（託育費）；水、電、瓦斯
      、電1,500元；電話費100元，總計11,000元，其每月僅有
      5,000元堪供清償，故債務人提出每1個月履行1次，每期
      清償5,000元，8年共償還480,000元，償還成數達30.60%
      ，其所提償還金額已高於聲請前2年間可處分所得扣除自
      己及依法應受其扶養者所必要生活費用之數額，認其更生
      條件核屬公允、適當、可行，且無同條例第63條所定不應
      認可之消極事由存在，故不經債權人會議可決，於98年11
      月3日以98年度司執消債更字第21號裁定認可該更生方案
      。
（二）按行政院內政部所公告臺灣省低收入戶最低生活費用，係
      按照政府近一年平均每人消費支出（包括食品費、衣著鞋
      襪費、房租水電費、家居管理費、醫療保健費等支出）百
      分之六十訂定。再按，每月收入低於最低生活費者，依社
      會救助法第10條規定，得向戶籍所在地直轄市、縣（市）
      主管機關申請生活扶助，是內政部公告之最低生活標準係
      國家施行社會救助之判別依據，以提供處於生存邊緣之國
      民最基本之生存權保障，尚不得以相對人陳報之必要支出
      高於最低生活標準，即認相對人有浪費之嫌，或無清償債
      務之誠意，蓋消費者債務清理條例並無使債務人處於生存
      邊緣而需獲社會救助之旨。又財政部公告之扶養親屬免稅
      額乃供課徵個人綜合所得稅所用，依司法院大法官釋字第
      415號解釋，扶養免稅額係屬租稅優惠之性質，有其稅賦
      政策之考量，與實際上因負有扶養義務而須支出扶養費不
      可相提並論，自不得因扶養費之支出高於免稅額即謂非屬
      必要。本件聲明人異議債務人之配偶每月已補貼12,000元
      家計費用，即扶養債務人之子許祐晨及其他家庭必要支出
      ，因此債務人應無需負擔扶養、教育費用等乙節。據債務
      人98年10月27日陳報狀稱：「97年6月25日與債權人萬泰
      商業銀行股份有限公司前置協商時，誤以為與家庭有關之
      開銷應填寫「全戶」日常支出，當時所陳報之支出共22,
      700元，因其中約半數由配偶負擔，債務人於收入部分記
      載配偶補貼12,000元，係指前開支出由配偶負擔其中12,
      000元之意，債務人實際負擔11,000元（見本院98年度司
      執消債更字第21號第191頁至192頁）。故債務人98年9月
      15日之財產及收入報告書記載，與配偶各負擔家庭生活開
      銷之一半，債務人實際負擔其子許祐晨扶養費2,000元、
      教育費2,500元，總計扶養費4,500元亦無高於聲明人所陳
      稱扶養費每月6,833元，況本件債務人所陳報每月必要支
      出為11,000元，倘以內政部公告之98年度臺灣省每人每月
      最低生活費標準9,829元計算，債務人之最低生活費用為
      14,743元(9,829+ 9,829/2=14,743)，顯債務人所陳報每
      月必要支出費用已低於一般最低生活標準，難再苛責降低
      生活支出費用，是聲明人此部分指摘亦屬無據。
（三）又本院98年度消債更字第12號裁定業經認定本件債務人於
      98年7月3日時確實有不能清償債務之情事，並准予開始更
      生程序，聲明人以事後有可能採行之協商清償方案，即謂
      債務人無不能清償債務之情事，殊無可採，遑論法院開始
      更生程序前之協商，債權人或債務人是否同意他造提出之
      清償債務方案，均屬自由，並無強制力，亦不採多數決，
      因此，異議人指摘本院97年度消債更字第23號裁定顯有前
      述未足之處，顯屬無據。
 四、綜上，本院司法事務官斟酌債務人所提更生方案，每月1期
     ，每期清償5,000元，為期8年之清償總金額達480,000元，
     多於債務人所得處分之財產計依清算可得清償之金額，認
     其條件核屬公允、適當、可行。此外，又查無同條例第63
     條或第64條第2項所定不應認可之消極事由存在，乃逕依同
     條例第64條第1項裁定予以認可債務人所提更生方案，並依
     同條例第62條第2項酌定其生活限制，經核並無不合。從而
     ，聲明人聲明異議，非有理由，應予駁回。
五、爰依民事訴訟法第240條之4第3項裁定如主文。
中    華    民    國    98    年    12    月    14    日
                            民事庭法官  林俊廷
上為正本係照原本作成
如不服本裁定，應於裁定送達後10日內，以書狀向本院提出抗告
，並繳納抗告費新臺幣1千元
中    華    民    國    98    年    12    月    14    日
                            書  記  官  廖文章


司法院資訊處製作；財團法人民間司法改革基金會備份。
